【裁判字號】    96,訴,1239
【裁判日期】    970111
【裁判案由】    違反野生動物保育法
【裁判全文】
臺灣屏東地方法院刑事判決              96年度訴字第1239號
公  訴  人  臺灣屏東地方法院檢察署檢察官
被      告  己○○
被      告  丙○
被      告  戊○○
被      告  丁○○
被      告  乙○○
選任辯護人  曾慶雲律師
被      告  甲○○○
上列被告因違反野生動物保育法案件，經檢察官提起公訴（96年
度偵字第6062、6063、6078、6101、6103、6104號），被告於本
院準備程序中就被訴事實為有罪之陳述，經本院合議庭裁定由受
命
法官獨任進行簡式審判程序，本院判決如下：
    主  文
己○○未具族群量逾越環境容許量之條件，未經中央主管關許可
，使用禁止之方式，獵捕保育類野生動物，處有期徒刑陸月，如
易科罰金，以新臺幣壹仟元折算壹日，緩刑參年，並應向公庫支
付新臺幣參萬元。扣案之紅尾伯勞鳥死體參隻、「鳥仔踏」玖支
均沒收。
丙○未具族群量逾越環境容許量之條件，未經中央主管關許可，
使用禁止之方式，獵捕保育類野生動物，處有期徒刑柒月，緩刑
參年，並應向公庫支付新臺幣參萬元。扣案之紅尾伯勞鳥死體捌
隻、「鳥仔踏」拾支、鳥網袋壹個均沒收。
戊○○未具族群量逾越環境容許量之條件，未經中央主管關許可
，使用禁止之方式，獵捕保育類野生動物，處有期徒刑捌月，緩
刑參年，並應向公庫支付新臺幣參萬元。扣案之「鳥仔踏」玖支
、鳥網袋壹個均沒收。
丁○○未具族群量逾越環境容許量之條件，未經中央主管關許可
，使用禁止之方式，獵捕保育類野生動物，處有期徒刑柒月，緩
刑參年，並應向公庫支付新臺幣參萬元。扣案之「鳥仔踏」伍支
、鳥網袋壹個均沒收。
乙○○未具族群量逾越環境容許量之條件，未經中央主管關許可
，使用禁止之方式，獵捕保育類野生動物，處有期徒刑柒月，緩
刑參年，並應向公庫支付新臺幣參萬元。扣案之「鳥仔踏」柒拾
支均沒收。
甲○○○未具族群量逾越環境容許量之條件，未經中央主管關許
可，使用禁止之方式，獵捕保育類野生動物，處有期徒刑柒月，
緩刑參年，並應向公庫支付新臺幣參萬元。扣案之「鳥仔踏」貳
拾支均沒收。
    事實及理由
壹、程序部分
    本件被告己○○等所犯違反野生動物保育法案件，係死刑、
    無期徒刑、最輕本刑為3 年以上有期徒刑以外之罪，其於本
    院準備程序中就被訴事實為有罪之陳述，經法官告知被告簡
    式審判程序之旨，並聽取公訴人、被告及選任辯護人之意見
    後，由本院合議庭依刑事訴訟法第273 條之1 第1 項規定，
    裁定由受命法官獨任進行簡式審判程序。
貳、實體部分
一、犯罪事實
(一)己○○明知紅尾伯勞鳥（學名：Lanius Cristatus）係經行
    政院農業委員會公告列為保育類野生動物，且係過境候鳥，
    並未在臺灣地區有繁殖情形，族群量未逾越環境容許量，竟
    為供己食用，而非基於學術研究或教育目的，未經中央主管
    機關之許可，於民國96年9 月16日前某日，在屏東縣恆春鎮
    ○○里○○路2 巷之田野，架設其所有俗稱「鳥仔踏」之捕
    鳥器具共9 支，獵捕紅尾伯勞鳥，嗣於96年9 月16日6 時7
    分許，在上述田野，為事先埋伏之警方（國家公園警察大隊
    墾丁警察隊）當場查獲己○○獵捕之紅尾伯勞鳥4 隻（其中
    3 隻係死體，另一隻活體查獲後警方已放生），扣得其所有
    供獵捕保育類野生動物所用之「鳥仔踏」9 支。
(二)丙○明知紅尾伯勞鳥（學名：Lanius Cristatus）係經行政
    院農業委員會公告列為保育類野生動物，且係過境候鳥，並
    未在臺灣地區有繁殖情形，族群量亦未逾越環境容許量，竟
    為供己食用，而非基於學術研究或教育目的，未經中央主管
    機關之許可，於96年9 月16日前某日，在屏東縣恆春鎮○○
    里○○路12號前田野，架設其所有俗稱「鳥仔踏」之捕鳥器
    具共10支，獵捕紅尾伯勞鳥，嗣於96年9 月16日16時24 分
    許，在上述田野旁，為事先埋伏之警方（國家公園警察大隊
    墾丁警察隊）當場查獲丙○獵捕之紅尾伯勞鳥21隻（其中8
    隻係死體，另13隻活體查獲後警方已放生），扣得其所有供
    獵捕保育類野生動物所用之「鳥仔踏」10支及器具鳥網袋1
    個。
(三)戊○○曾因違反野生動物保育法案件，經本院以82年度易字
    第2005號判處有期徒刑7 月、緩刑3 年確定（緩刑期滿，緩
    刑宣告未經撤銷，刑之宣告失其效力）。猶不思警惕，明知
    紅尾伯勞鳥（學名：Lanius Cristatus）係經行政院農業委
    員會公告列為保育類野生動物，且係過境候鳥，並未在臺灣
    地區有繁殖情形，族群量亦未逾越環境容許量，竟為供己食
    用，而非基於學術研究或教育目的，未經中央主管機關之許
    可，於96年9 月15日9 時許，在屏東縣車城鄉後灣村九天宮
    對面之田野，架設其所有俗稱「鳥仔踏」之捕鳥器具共9 支
    ，獵捕紅尾伯勞鳥，嗣於96年9 月15日10時15分許，在上述
    田野，為事先埋伏之警方（國家公園警察大隊墾丁警察隊）
    當場查獲戊○○獵捕之紅尾伯勞鳥1 隻（查獲後警方已放生
    ），扣得其所有供獵捕保育類野生動物所用之「鳥仔踏」9
    支及器具鳥網袋1 個。
(四)丁○○明知紅尾伯勞鳥（學名：Lanius Cristatus）係經行
    政院農業委員會公告列為保育類野生動物，且係過境候鳥，
    並未在臺灣地區有繁殖情形，族群量亦未逾越環境容許量，
    竟為供己及友人食用，而非基於學術研究或教育目的，未經
    中央主管機關之許可，於96年9 月15日16時許，在屏東縣車
    城鄉○○路旁之農田內，架設其所有俗稱「鳥仔踏」之捕鳥
    器具共5 支，獵捕紅尾伯勞鳥，嗣於96年9 月17日16時30分
    許，在上述農田，為警當場查獲丁○○捕捉之紅尾伯勞鳥1
    隻（查獲後警方已放生），扣得其所有供獵捕保育類野生動
    物所用之「鳥仔踏」5 支及器具鳥網袋1 個。
(五)乙○○明知紅尾伯勞鳥（學名：Lanius Cristatus）係經行
    政院農業委員會公告列為保育類野生動物，且係過境候鳥，
    並未在臺灣地區有繁殖情形，族群量亦未逾越環境容許量，
    竟為供己食用，而非基於學術研究或教育目的，未經中央主
    管機關之許可，於96年9 月16日9 時許，在屏東縣車城鄉保
    力村保力橋旁100 公尺處農田內，架設其所有俗稱「鳥仔踏
    」之捕鳥器具共70支，獵捕紅尾伯勞鳥，嗣於96年9 月17日
    9 時20分許，在上述農田，為警當場查獲乙○○捕捉之紅尾
    伯勞鳥2 隻（查獲後警方已放生），扣得其所有供獵捕保育
    類野生動物所用之「鳥仔踏」70支。
(六)甲○○○明知紅尾伯勞鳥（學名：Lanius Cristatus）係經
    行政院農業委員會公告列為保育類野生動物，且係過境候鳥
    ，並未在臺灣地區有繁殖情形，族群量亦未逾越環境容許量
    ，竟為供己食用，而非基於學術研究或教育目的，未經中央
    主管機關之許可，於96年9 月16日18時許，在屏東縣車城鄉
    保力村保力橋旁150 公尺處農田，架設俗稱「鳥仔踏」之捕
    鳥器具共20支，獵捕紅尾伯勞鳥，並於當日捕獲紅尾伯勞鳥
    11隻（已宰殺食畢），嗣於翌日即96年9 月17日9 時50分許
    ，在上址農田，為警當場查獲甲○○○捕捉之紅尾伯勞鳥2
    隻（查獲後警方已放生），扣得其所有供獵捕保育類野生動
    物所用之「鳥仔踏」20支。
二、證據：
(一)被告己○○部分：
 1、被告於警詢、偵查及本院準備程序中之自白。
 2、墾丁國家公園管理處鑑定報告書。
 3、偵查報告、扣押筆錄、扣押物品目錄表、查獲現場圖、放生
    報告書及照片3 張、現場查獲照片4 張。
(二)被告丙○部分：
  1、被告於警詢、偵查及本院準備程序中之自白。
  2、墾丁國家公園管理處鑑定報告書。
  3、偵查報告、扣押筆錄、扣押物品目錄表、查獲現場圖、放
     生報告書及照片3 張、現場查獲照片3 張。
(三)被告戊○○部分：
  1、被告於警詢、偵查及本院準備程序中之自白。
  2、墾丁國家公園管理處鑑定報告書。
  3、偵查報告、扣押筆錄、扣押物品目錄表、放生報告書及照
     片2 張、查獲現場圖、查獲照片3 張。
(四)被告丁○○部分：
  1、被告於警詢、偵查及本院準備程序中之自白。
  2、墾丁國家公園管理處鑑定報告書。
  3、扣押筆錄、扣押物品目錄表、偵查報告、放生報告書及照
     片2 張、查獲現場圖、現場查獲照片4 張。
(五)被告乙○○部分：
  1、被告於警詢、偵查及本院準備程序中之自白。
  2、墾丁國家公園管理處鑑定報告書。
  3、扣押筆錄、扣押物品目錄表、偵查報告、放生報告書及照
     片3 張、查獲現場圖、現場查獲照片3 張。
(六)被告甲○○○部分：
  1、被告於警詢、偵查及本院準備程序中之自白。
  2、墾丁國家公園管理處鑑定報告書。
  3、扣押筆錄、扣押物品目錄表、偵查報告、查獲現場圖、放
     生報告書及照片3 張、現場查獲照片3 張。
三、論罪科刑理由
(一)按紅尾伯勞鳥（學名：Lanius cristatus）業經行政院農業
    委員會以84年12月23日84農林字第4030817A號公告列為其他
    應予保育之野生動物。又依野生動物保育法第18條第1 項規
    定，保育類野生動物應予保育，不得騷擾、虐待、獵捕、宰
    殺或為其他利用。但族群量逾越環境容許量者，及基於學術
    研究或教育目的，經中央主管機關許可者，不在此限。而每
    年過境臺灣之紅尾伯勞鳥族群並未逾環境之容許量，被告等
    又非基於學術研究或教育目的，復經中央主管機關許可，是
    依野生動物保育法第18條第1 項之規定不得獵捕、宰殺。再
    按獵捕野生動物，不得以下列方法為之「：六、使用陷阱、
    獸鋏或特殊獵捕工具…」，同法第19條第1 項第6 款亦定有
    明文。被告等未經中央主管機關許可，以插設法律所禁止之
    陷阱「鳥仔踏」方式，擅自獵捕未具族群量逾越環境容許量
    條件之紅尾伯勞之行為，係犯野生動物保育法第41條第1 項
    第1 款、第2 款、第3 款之罪，因其獵捕之行為祗有一個，
    仍只成立一罪，不能認為係法規競合或犯罪競合，並無刑法
    第55條之適用。又被告等係以一插設「鳥仔踏」行為，而陸
    續獵捕多隻紅尾伯勞，應係實質上一罪，附此敘明。
(二)被告己○○為本件犯行時已年滿80歲，有其年籍資料在卷可
    憑，爰依刑法第18條第3 項規定減輕其刑。
四、量刑：審酌紅尾伯勞鳥係每年過境之保育類候鳥，政府一再
    以政令宣導禁止獵捕，被告等竟仍漠視之，以禁止之方式予
    以獵捕，行為誠屬不當，惟念其等係因一時失慮致罹刑章，
    犯後均坦認不諱，尚有悔意等一切情狀，分別量處如主文所
    示之刑，並就被告己○○部分諭知易科罰金之折算標準。查
    獲之保育類野生動物紅尾伯勞鳥活體部分，業已野放，有放
    生報告書6 份在卷可憑，爰不予宣告沒收，至被告己○○、
    丙○被查獲紅尾伯勞鳥死體部分，及扣案之「鳥仔踏」、鳥
    網袋，分別為被告等所有，並為供犯罪所用之獵具及器具，
    均應依野生動物保育法第52條第1 項規定分別宣告沒收。另
    被告甲○○○於96年9 月16日捕獲之紅尾伯勞鳥11隻，業已
    宰殺食用而不存在，毋庸宣告沒收。另被告己○○、戊○○
    、丁○○、乙○○、甲○○○均未曾因故意犯罪受有期徒刑
    以上刑之宣告（戊○○緩刑期滿，緩刑宣告未經撤銷，刑之
    宣告失其效力），有臺灣高等法院被告前案紀錄表5 份附卷
    可稽，被告丙○前於64年間因竊盜罪，經判處有期徒刑2 月
    ，於64年3 月22日易科罰金執行完畢後，5 年以內未曾因故
    意犯罪受有期徒刑以上刑之宣告，亦有其臺灣高等法院被告
    前案紀錄表附卷可稽，其等均因一時失慮致罹刑章，經此偵
    審程序並有期徒刑之宣告，當知所警惕，而無再犯之虞，本
    院因認被告等所宣告之刑，以暫不執行為適當，爰均予宣告
    緩刑3 年，用啟自新。另考量被告等獵捕保育類野生動物所
    生之危害程度，各令向公庫支付新臺幣3 萬元。
五、適用之法律：
    刑事訴訟法第273 條之1 第1 項、第299 條第1 項前段，野
    生動物保育法第41條第1 項第1 款、第2 款、第3 款、第52
    條第1 項，刑法第11條、第18條第3 項、第41條第1 項前段
    、第74條第1 項第1 款、第2 款、第2 項第4 款。
本案經檢察官陳俊宏到庭執行職務。
中    華    民    國    97    年    1    月    11    日
                  刑事第三庭    法  官  趙家光
以上正本證明與原本無異。
如不服本判決應於收受本判決送達後十日內向本院提出上訴書狀，
其未敘述上訴理由者，並得於提起上訴後十日內向本院補提理由
書狀（均須按他造當事人之人數附繕本）「切勿逕送上級法院」
中    華    民    國    97    年    1    月    11    日
                                書記官  陳勃諺
附錄本件判決論罪科刑法條：
野生動物保育法第41條
有下列情形之一，處6 月以上5 年以下有期徒刑，得併科新臺幣
20萬元以上1 百萬元以下罰金：
一、未具第18條第1 項第1 款之條件，獵捕、宰殺保育類野生動
    物者。
二、違反第18條第1 項第2 款規定，未經中央主管機關許可，獵
    捕、宰殺保育類野生動物者。
三、違反第19條第1 項規定，使用禁止之方式，獵捕、宰殺保育
    類野生動物者。


司法院資訊處製作；財團法人民間司法改革基金會備份。
